ACORDAO-COMPLETO-2449697

ACÓRDÃO 33/2021 ATA 1/2021 - SEGUNDA CÂMARA

VISTOS, relatados e discutidos estes autos de Tomada de Contas Especial (TCE) instaurada pelo Conselho Nacional de Desenvolvimento Científico e Tecnológico em desfavor de Luciana de Souza Queiroz, em razão da não comprovação do cumprimento de disposições normativas inerentes à concessão e à manutenção de bolsa para Doutorado no Exterior (GDE) ,
ACORDAM os Ministros do Tribunal de Contas da União, reunidos em Sessão da Segunda Câmara, diante das razões expostas pelo Relator, em:
9.1. considerar revel, para todos os efeitos, a Sra. Luciana de Souza Queiroz (CPF XXX.511.303-XX) , dando-se prosseguimento ao processo, nos termos do art. 12, § 3º, da Lei 8.443/1992 c/c o art. 202, § 8º, do RI/TCU;
9.2. julgar irregulares, com fundamento nos arts. 1º, inciso I, 16, inciso III, alíneas "b" e "c" da Lei 8.443/1992 c/c os arts. 19 e 23, inciso III, da mesma Lei, e com arts. 1º, inciso I, 209, inciso II e III, 210 e 214, inciso III, do Regimento Interno, as contas da Sra. Luciana de Souza Queiroz (CPF XXX.511.303-XX) , e condená-la ao pagamento das quantias a seguir especificadas, com a fixação do prazo de quinze dias, a contar das notificações, para comprovar, perante o Tribunal (art. 214, inciso III, alínea "a", do Regimento Interno) , o recolhimento das dívidas aos cofres do Conselho Nacional de Desenvolvimento Científico e Tecnológico, atualizadas monetariamente e acrescidas dos juros de mora, calculados a partir das datas discriminadas, até a data dos recolhimentos, na forma prevista na legislação em vigor, abatendo-se, na oportunidade, os valores já ressarcidos:
	DATA DA OCORRÊNCIA
	VALOR ORIGINAL
 (R$) 
	D/C

	01/04/2015
	R$ 1.524,59
	D

	18/10/2016
	R$ 13.630,15
	D

	01/11/2017
	R$ 165.997,84
	D

9.3. autorizar, desde logo, nos termos do art. 28, inciso II, da Lei 8.443/1992, a cobrança judicial das dívidas, caso não atendidas as notificações;
9.4. autorizar, desde logo, com fundamento no art. 26, da Lei 8.443/1992 c/c o art. 217, do Regimento Interno do TCU, caso seja do interesse da responsável, o parcelamento das dívidas em até 36 parcelas, incidindo, sobre cada uma, os encargos legais devidos, sem prejuízo de alertá-la de que, caso opte por essa forma de pagamento, a falta de comprovação do recolhimento de qualquer parcela implicará o vencimento antecipado do saldo devedor, nos termos do art. 26, parágrafo único, e 59, da Lei 8.443/1992 c/c o art. 217, § 2º, do Regimento Interno do TCU;
9.5. enviar cópia deste Acórdão à Procuradoria da República no Estado do Ceará, ao Conselho Nacional de Desenvolvimento Científico e Tecnológico e aos responsável, e informar-lhes que a deliberação, acompanhada do Relatório e do Voto que a fundamenta, está disponível para a consulta no endereço www.tcu.gov.br/acordaos, além de esclarecer que, caso requerido, o TCU poderá fornecer sem custos as correspondentes cópias, de forma impressa;
9.6. informar à Procuradoria da República no Estado do Ceará que, nos termos do parágrafo único do art. 62 da Resolução TCU 259/2014, os procuradores e membros do Ministério Público credenciados nesta Corte podem acessar os presentes autos de forma eletrônica e automática, ressalvados apenas os casos de eventuais peças classificadas como sigilosas, as quais requerem solicitação formal.

Tomada de contas especial em razão da não comprovação do cumprimento de disposições normativas inerentes à concessão e à manutenção de bolsa para Doutorado no Exterior (GDE), que exigiam o encaminhamentoao CNPq pela beneficiária de comprovação de permanência no Brasil pelo mesmo período de vigência da bolsa no exterior, bem como a restituição de valores pagos à beneficiária indevidamente a maior.

Segunda Câmara

Conselho Nacional de Desenvolvimento Científico e Tecnológico (CNPq)

3. Responsável: Luciana de Souza Queiroz (CPF: XXX.511.303-XX)

13.1. Ministros presentes: Bruno Dantas (Presidente), Augusto Nardes, Aroldo Cedraz e Raimundo Carreiro (Relator).
13.2. Ministros-Substitutos presentes: Marcos Bemquerer Costa e André Luís de Carvalho.

RAIMUNDO CARREIRO

Adoto como relatório, nos termos do art. 1º, § 3º, inciso I, da Lei 8.443/92, a instrução de peça eletrônica 19, lavrada no âmbito da Secretaria de Controle Externo de Tomada de Contas Especial (SecexTCE) , endossada pelo diretor da subunidade, pelo titular da unidade técnica e pelo MPTCU (peças 20 a 22) : 
"INTRODUÇÃO
Cuidam os autos de tomada de contas especial instaurada pelo Conselho Nacional de Desenvolvimento Científico e Tecnológico em desfavor de Luciana de Souza Queiroz (CPF: XXX.511.303-XX) , em razão da não comprovação do cumprimento de disposições normativas inerentes à concessão e à manutenção de bolsa para Doutorado no Exterior (GDE) , que exigiam o encaminhamento ao CNPq pela beneficiária de comprovação de permanência no Brasil pelo mesmo período de vigência da bolsa no exterior (comprovante de interstício) , bem como a restituição de valores pagos à beneficiária indevidamente a maior. Referida bolsa foi pactuada por intermédio do Termo de Concessão e Aceitação de Bolsa no Exterior Processo 201918/2012-9 assinado pela beneficiária em 2/7/2012 (peça 4, p. 53-55) .
HISTÓRICO
Em 1/3/2018, com fundamento na IN/TCU 71/2012, alterada pela IN/TCU 76/2016 e DN/TCU 155/2016, o dirigente do Conselho Nacional de Desenvolvimento Científico e Tecnológico autorizou a instauração da tomada de contas especial (peça 4, p. 3-4) . 
O Termo de Concessão e Aceitação de Bolsa no Exterior Processo 201918/2012-9 (peça 4, p. 53-55) , emendado pelo Primeiro Termo Aditivo ao Termo de Concessão de Bolsa Processo 201918/2012-9 (peça 4, p. 92) , teve vigência de 1/8/2012 a 31/1/2015. Os repasses indevidos da União totalizaram R$ 13.630,15, conforme comprovantes à peça 4, p. 148-149, e memória de cálculo à peça 5, p. 38, considerando-se a conversão da moeda conforme cotação de 18/10/2016, data da primeira notificação do CNPq à beneficiária acerca da necessidade de devolução (peça 4, p. 126-127) . Os repasses efetivados corretamente pela União totalizaram R$ 167.522,43, conforme comprovantes à peça 5, p. 3-35, e memória de cálculo à peça 5, p. 38, considerando-se a conversão da moeda conforme cotação de 1/11/2017, data da primeira notificação do CNPq à beneficiária acerca da irregularidade (peça 5, p. 1) .
	O fundamento para a instauração da Tomada de Contas Especial, conforme consignado na matriz de responsabilização elaborada pelo tomador de contas (peça 5, p. 80) , foi a constatação da seguinte irregularidade: 
Irregularidade praticada por bolsista - não comprovação de permanência no Brasil pelo mesmo período de vigência da bolsa de Doutorado no Exterior e não devolução de recursos recebidos indevidamente.
A responsável arrolada na fase interna foi devidamente comunicada e, diante da ausência de justificativas suficientes para elidir a irregularidade e da não devolução dos recursos, instaurou-se a tomada de contas especial.
	No Relatório do Tomador de Contas Especial 29/2018 (peça 5, p. 82-85) , o tomador de contas concluiu que o prejuízo importaria no valor atualizado com juros em maio de 2018 de R$ 189.734,36, imputando-se a responsabilidade a Luciana de Souza Queiroz, na condição de beneficiária. 
	Em 7/5/2019, a Controladoria-Geral da União emitiu o Relatório de Auditoria 436/2019 (peça 3, p. 3-5) , em concordância com o relatório do tomador de contas. O certificado de auditoria e o parecer do dirigente do órgão de controle interno concluíram pela irregularidade das presentes contas (peça 3, p. 6-8) .
	Em 27/5/2019, o ministro responsável pela área atestou haver tomado conhecimento das conclusões contidas no relatório e certificado de auditoria, bem como do parecer conclusivo do dirigente do órgão de controle interno, manifestando-se pela irregularidade das contas, e determinou o encaminhamento do processo ao Tribunal de Contas da União (peça 6) .
Autuada no TCU em 14/9/2019, foi realizada Instrução Preliminar com proposta de citação (peça 12) da Sra. Luciana de Souza Queiroz (CPF XXX.511.303-XX) , proposta essa que obteve parecer favorável da Subunidade (peça 13) e da Unidade (peça 14) . 
As providências inerentes às comunicações processuais foram concluídas com validade da ciência da responsável, conforme resumo adiante (peça 18) :
	Natureza
	Comunicação 
	Data de expedição
	Peça
	Destinatário
	Origem do endereço
	Data da ciência ou motivo da devolução
	Peça da ciência
	Peça da Resposta

	Citação
	Ofício 37281/2020-Secomp-4
	07/09/2020
	16
	Luciana de Souza Queiroz
	Receita Federal
	17/09/2020
	17
	Não houve

Transcorrido o prazo regimental, a responsável permaneceu silente, devendo ser considerada revel, nos termos do art. 12, §3º, da Lei 8.443/1992.
ANÁLISE DOS PRESSUPOSTOS DE PROCEDIBILIDADE DA IN/TCU 71/2012
Apreciação do Prejuízo ao Contraditório e Ampla Defesa
	Verifica-se que não houve o transcurso de mais de dez anos desde o fato gerador sem que tenha havido a notificação da responsável pela autoridade administrativa federal competente (art. 6º, inciso II, c/c art. 19 da IN/TCU 71/2012, modificada pela IN/TCU 76/2016) , uma vez que o fato gerador da irregularidade sancionada ocorreu em 18/10/2016, data da primeira notificação do CNPq à beneficiária acerca da necessidade de devolução (peça 4, p. 126-127) e a responsável foi notificada sobre a irregularidade pela autoridade administrativa competente conforme abaixo:
Luciana de Souza Queiroz, por meio do ofício à peça 5, p. 47-48, e comprovação de ciência à peça 5, p. 50.
Valor de Constituição da TCE 	
	Verifica-se, ainda, que o valor atualizado do débito apurado (sem juros) em 1/1/2017 é de R$ 181.456,09, portanto superior ao limite mínimo de R$ 100.000,00, na forma estabelecida conforme os arts. 6º, inciso I, e 19 da IN/TCU 71/2012, modificada pela IN/TCU 76/2016. 
OUTROS PROCESSOS/DÉBITOS NOS SISTEMAS DO TCU COM OS MESMOS RESPONSÁVEIS
	Informa-se que não foi encontrado débito imputável à responsável em outros processos no Tribunal.
EXAME TÉCNICO			 
Da análise dos documentos presentes nos autos, verifica-se que Luciana de Souza Queiroz (CPF: XXX.511.303-XX) era a beneficiária dos recursos federais recebidos por meio do Termo de Concessão e Aceitação de Bolsa no Exterior Processo 201918/2012-9. 
Verifica-se que foi dada oportunidade de defesa à agente responsabilizada na fase interna, em obediência aos princípios constitucionais que asseguram o direito ao contraditório e à ampla defesa (art. 5º, inciso LV, da Constituição Federal) , conforme detalhado no item "Análise dos Pressupostos de Procedibilidade da IN/TCU 71/2012", subitem "	Prejuízo ao Contraditório e Ampla Defesa".
	Entretanto, a responsável não apresentou justificativas suficientes para elidir a irregularidade e não recolheu o montante devido aos cofres do CNPq, razão pela qual sua responsabilidade deve ser mantida.
		De acordo com as análises empreendidas nesta fase instrutória, a irregularidade descrita no relatório do tomador, bem como as respectivas condutas identificadas, que deram origem a esta TCE, podem ser melhor descritas da forma que se segue. A estrutura adotada nesta instrução reflete a matriz de responsabilização em anexo à esta instrução: 
Irregularidade 1: não comprovação do cumprimento de disposições normativas inerentes à concessão e à manutenção de bolsa para Doutorado no Exterior (GDE) , ante a constatação do CNPq de que a beneficiária não encaminhou àquela entidade comprovação de permanência no Brasil pelo mesmo período de vigência da bolsa no exterior (comprovante de interstício) e não restituiu valores a ela pagos indevidamente a maior pelo CNPq.
	Fundamentação para o encaminhamento: 
A beneficiária descumpriu condição essencial para a concessão e a manutenção da bolsa para Doutorado no Exterior (GDE) , qual seja, comprovar que retornou ao Brasil após o término da bolsa e que permaneceu no país por período não inferior ao da vigência da bolsa. Isso decorre da própria natureza da bolsa, que visa não apenas auxiliar a capacitação da beneficiária no exterior, mas também que os conhecimentos adquiridos sejam revertidos à sociedade brasileira. Ademais, não restituiu valores que lhe foram pagos a maior incorretamente pelo CNPq, ainda que notificada para tanto.
Nesse sentido, extrai-se da redação da Resolução Normativa (RN) 021/2007, vigente à época da concessão da bolsa:
I - NORMAS GERAIS
 (...) 
9 - Obrigações do Bolsista
 (...) 
9.6 - Devolver ao CNPq eventuais benefícios pagos indevidamente. Os valores pagos a maior serão deduzidos das mensalidades devidas, quando o devedor for bolsista em curso, ou serão adotados procedimentos com vistas à cobrança administrativa ou judicial, quando o devedor não for mais bolsista do CNPq 
 (...) 
9.8 - O não cumprimento das disposições normativas e contratuais obriga o bolsista a ressarcir integralmente o CNPq de todas as despesas realizadas em seu proveito, corrigidas monetariamente de acordo com a correção dos débitos para com a Fazenda Nacional, acrescidas de juros de 1% (um por cento) do mês-calendário ou fração, convertidas ao câmbio do dia do efetivo pagamento, conforme "Demonstrativo de Débito" do Tribunal de Contas da União e o disposto na Resolução Normativa do CNPq específica de ressarcimento.
 (...) 
9.9 - Retornar e permanecer no Brasil, por período não inferior ao da vigência da bolsa, comunicando ao CNPq o seu domicílio durante tal período.
A beneficiária assinou o Termo de Concessão e Aceitação de Bolsa no Exterior Processo 201918/2012-9 em 2/7/2012 (peça 4, p. 53-55) , posteriormente aditivado (peça 4, p. 92) , com vigência de 1/8/2012 a 31/1/2015. Finda a bolsa, a beneficiária encaminhou relatório técnico (peça 4, p. 94-103) , comprovante de contratação de seguro saúde (peça 4, p. 104-105) , comprovante de pagamento de taxas escolares (peça 4, p. 107-111) , comprovante de conclusão do curso (peça 4, p. 112-113) e bilhete de voo de retorno ao Brasil (peça 4, p. 106) , mas permaneceu inadimplente quanto à comprovação de interstício, a despeito de diversas notificações encaminhadas pelo CNPq (peça 4, p. 169-178; peça 5, p. 1) . A beneficiária também não efetuou o recolhimento dos valores pagos a maior indevidamente pelo CNPq, a despeito das notificações efetuadas (peça 4, p. 117-168) .
Cumpre ressaltar que, nas notificações enviadas à beneficiária, o CNPq esclareceu quais documentos poderiam ser apresentados a título de comprovação de interstício (peça 4, p. 177) :   
Comprovante de cumprimento de período de interstício:
- Certidão de Movimentos Migratórios emitida pela Polícia Federal;
- Declaração de vínculo empregatício comprovando a frequência do beneficiário no período de interstício;
- Histórico do escolar do período de estudos no Brasil (apenas para a modalidade SWG) ;
Ante o descumprimento de condição essencial para a concess	ão e a manutenção da bolsa, impõe-se reconhecer a existência de débito na integralidade do valor repassado, pois a beneficiária não se desincumbiu de seu dever de prestar contas dos recursos federais recebidos a título de bolsa cujo objetivo era o de auxiliar a realização de curso de graduação sanduíche no exterior e que os conhecimentos adquiridos fossem revertidos à sociedade brasileira. Ademais, deve ainda ser imputado o débito referente ao valor pago a maior indevidamente e não recolhido pela beneficiária.
	Evidências da irregularidade: documentos técnicos presentes nas peças 4 e 5.
	Normas infringidas: art. 37, caput, c/c o art. 70, parágrafo único, da Constituição da República Federativa do Brasil; art. 93, do Decreto-lei 200/1967; art. 66, do Decreto 93.872/1986; itens 9.6, 9.8 e 9.9 da Seção I da Resolução Normativa (RN) 021/2007; Termo de Concessão e Aceitação de Bolsa no Exterior Processo 201918/2012-9 assinado pela beneficiária em 2/7/2012 (peça 4, p. 53-55) .
	Débitos relacionados à responsável Luciana de Souza Queiroz (CPF: XXX.511.303-XX) :
	Data de ocorrência
	Valor histórico (R$) 
	Identificador da parcela

	1/4/2015
	R$ 1.524,59
	D1

	18/10/2016
	R$ 13.630,15
	D2

	1/11/2017
	R$ 165.997,84
	D3

                   Valor atualizado do débito (sem juros) em 8/7/2020: R$ 197.832,89		Cofre credor: Conselho Nacional de Desenvolvimento Científico e Tecnológico.
		Responsável: Luciana de Souza Queiroz (CPF: XXX.511.303-XX) .
Conduta: não encaminhar ao CNPq comprovação de permanência no Brasil pelo mesmo período de vigência da bolsa de Doutorado no Exterior (GDE) que lhe foi concedida (comprovante de interstício) e não restituir valores pagos indevidamente a maior pelo CNPq.
Nexo de causalidade: a não apresentação de comprovação de permanência no Brasil pelo mesmo período de vigência da bolsa de Doutorado no Exterior (GDE) e a não restituição dos valores recebidos indevidamente impediu a comprovação da boa e regular aplicação dos recursos repassados, vez que a bolsa objetiva não apenas auxiliar a capacitação da beneficiária no exterior, mas também que os conhecimentos adquiridos sejam revertidos à sociedade brasileira.
Culpabilidade: não há excludentes de ilicitude, de culpabilidade e de punibilidade; é razoável supor que a responsável tinha consciência da ilicitude de sua conduta; era exigível conduta diversa da praticada, qual seja, apresentar a comprovação de permanência no Brasil pelo mesmo período de vigência da bolsa de Doutorado no Exterior (GDE) que lhe foi concedida (comprovante de interstício) ou restituir o débito resultante, bem como devolver ao CNPq os valores que lhe foram repassados indevidamente, conforme estabelecido nas normas aplicáveis. 
Citações
Em cumprimento ao Despacho do Secretário da Secex-TCE (peça 14) , foi promovida a citação da responsável por meio dos expedientes abaixo:
	Natureza
	Comunicação 
	Data de expedição
	Peça
	Destinatário
	Origem do endereço
	Data da ciência ou motivo da devolução
	Peça da ciência
	Peça da Resposta

	Citação
	Ofício 37281/2020-Secomp-4
	07/09/2020
	16
	Luciana de Souza Queiroz
	Receita Federal
	17/09/2020
	17
	Não houve

Da validade das notificações:
	Preliminarmente, cumpre tecer breves considerações sobre a forma como são realizadas as comunicações processuais no TCU. A esse respeito, destacam-se o art. 179, do Regimento Interno do TCU (Resolução 155, de 4/12/2002) e o art. 4º, inciso III, § 1º, da Resolução TCU 170, de 30 de junho de 2004, in verbis:
Art. 179. A citação, a audiência ou a notificação, bem como a comunicação de diligência, farse-ão:
I - mediante ciência da parte, efetivada por servidor designado, por meio eletrônico, fac-símile, telegrama ou qualquer outra forma, desde que fique confirmada inequivocamente a entrega da comunicação ao destinatário;
II - mediante carta registrada, com aviso de recebimento que comprove a entrega no endereço do destinatário;
III - por edital publicado no Diário Oficial da União, quando o seu destinatário não for localizado
 (...) 
Art. 3º As comunicações serão dirigidas ao responsável, ou ao interessado, ou ao dirigente de órgão ou entidade, ou ao representante legal ou ao procurador constituído nos autos, com poderes expressos no mandato para esse fim, por meio de:
I - correio eletrônico, fac-símile ou telegrama;
II - servidor designado;
III - carta registrada, com aviso de recebimento;
IV - edital publicado no Diário Oficial da União, quando o seu destinatário não for localizado, nas hipóteses em que seja necessário o exercício de defesa.
Art. 4º. Consideram-se entregues as comunicações:
I - efetivadas conforme disposto nos incisos I e II do artigo anterior, mediante confirmação da ciência do destinatário;
II - realizadas na forma prevista no inciso III do artigo anterior, com o retorno do aviso de recebimento, entregue comprovadamente no endereço do destinatário;
III - na data de publicação do edital no Diário Oficial da União, quando realizadas na forma prevista no inciso IV do artigo anterior.
§ 1º O endereço do destinatário deverá ser previamente confirmado mediante consulta aos sistemas disponíveis ao Tribunal ou a outros meios de informação, a qual deverá ser juntada ao respectivo processo.
 (...) 
	Bem se vê, portanto, que a validade da citação via postal não depende de que o aviso de recebimento seja assinado pelo próprio destinatário da comunicação, o que dispensa, no caso em tela, a entrega do AR em "mãos próprias". A exigência da norma é no sentido de o Tribunal verificar se a correspondência foi entregue no endereço correto, residindo aqui a necessidade de certeza inequívoca. 
	Não é outra a orientação da jurisprudência do TCU, conforme se verifica dos julgados a seguir transcritos:
São válidas as comunicações processuais entregues, mediante carta registrada, no endereço correto do responsável, não havendo necessidade de que o recebimento seja feito por ele próprio (Acórdão 3648/2013-TCU-Segunda Câmara, Relator Ministro JOSÉ JORGE) ;
É prescindível a entrega pessoal das comunicações pelo TCU, razão pela qual não há necessidade de que o aviso de recebimento seja assinado pelo próprio destinatário. Entregandose a correspondência no endereço correto do destinatário, presume-se o recebimento da citação. (Acórdão 1019/2008-TCU-Plenário, Relator Ministro BENJAMIN ZYMLER) ;
As comunicações do TCU, inclusive as citações, deverão ser realizadas mediante Aviso de Recebimento - AR, via Empresa Brasileira de Correios e Telégrafos, bastando para sua validade que se demonstre que a correspondência foi entregue no endereço correto. (Acórdão 1526/2007-TCU-Plenário, Relator Ministro AROLDO CEDRAZ) .
A validade do critério de comunicação processual do TCU foi referendada pelo Supremo Tribunal Federal, nos termos do julgamento do MS-AgR 25.816/DF, por meio do qual se afirmou a desnecessidade da ciência pessoal do interessado, entendendo-se suficiente a comprovação da entrega do "AR" no endereço do destinatário:
Ementa: agravo regimental. Mandado de segurança. Desnecessidade de intimação pessoal das decisões do tribunal de contas da união. art. 179 do regimento interno do TCU. Intimação do ato impugnado por carta registrada, iniciado o prazo do art. 18 da lei nº 1.533/51 da data constante do aviso de recebimento. Decadência reconhecida. Agravo improvido.
O envio de carta registrada com aviso de recebimento está expressamente enumerado entre os meios de comunicação de que dispõe o Tribunal de Contas da União para proceder às suas intimações.
O inciso II do art. 179 do Regimento Interno do TCU é claro ao exigir apenas a comprovação da entrega no endereço do destinatário, bastando o aviso de recebimento simples. 
Da revelia da responsável
No caso vertente, a citação da responsável se deu em endereço proveniente da base de CPFs da Receita Federal, em sistema custodiado pelo TCU. A entrega do ofício citatório nesse endereço ficou comprovada.
	Transcorrido o prazo regimental fixado e mantendo-se inerte a aludida responsável, impõe-se que seja considerada revel, dando-se prosseguimento ao processo, de acordo com o art. 12, § 3º, da Lei 8.443/1992.
Nos processos do TCU, a revelia não leva à presunção de que seriam verdadeiras todas as imputações levantadas contra os responsáveis, diferentemente do que ocorre no processo civil, em que a revelia do réu opera a presunção da verdade dos fatos narrados pelo autor (Acórdão 1009/2018-TCU-Plenário, Relator: BRUNO DANTAS; 2369/2013 - TCU - Plenário, Relator: BENJAMIN ZYMLER e 2449/2013 - TCU - Plenário, Relator: BENJAMIN ZYMLER) . Dessa forma, a avaliação da responsabilidade do agente não pode prescindir da prova existente no processo ou para ele carreada. 
Ao não apresentar sua defesa, a responsável deixou de produzir prova da regular aplicação dos recursos sob sua responsabilidade, em afronta às normas que impõem aos gestores públicos a obrigação legal de, sempre que demandados pelos órgãos de controle, apresentar os documentos que demonstrem a correta utilização das verbas públicas, a exemplo do contido no art. 93 do Decreto-Lei 200/1967: "Quem quer que utilize dinheiros públicos terá de justificar seu bom e regular emprego na conformidade das leis, regulamentos e normas emanadas das autoridades administrativas competentes." 
Mesmo as alegações de defesa não sendo apresentadas, considerando o princípio da verdade real que rege esta Corte, procurou-se buscar, em manifestações da responsável na fase interna desta Tomada de Contas Especial, se havia algum argumento que pudesse ser aproveitado a seu favor. 
Em se tratando de processo em que a parte interessada não se manifestou acerca das irregularidades imputadas, não há elementos para que se possa efetivamente aferir e reconhecer a ocorrência de boa-fé na conduta da responsável, podendo este Tribunal, desde logo, proferir o julgamento de mérito pela irregularidade das contas, conforme os termos dos §§ 2º e 6º do art. 202 do Regimento Interno do TCU. (Acórdão 2064/2011-TCU-Primeira Câmara (relator: Ubiratan Aguiar) , 6.182/2011-TCU-1ª Câmara (relator: Weber de Oliveira) , 4.072/2010-TCU-1ª Câmara (Relator: Valmir Campelo) , 1.189/2009-TCU-1ª Câmara (Relator: Marcos Bemquerer) , 731/2008-TCU-Plenário (Relator: Aroldo Cedraz) .
Dessa forma, a Sra. Luciana de Souza Queiroz (CPF XXX.511.303-XX) deve ser considerada revel, nos termos do art. 12, §3º, da Lei 8.443/1992, devendo as contas serem julgadas irregulares, condenando-a ao débito apurado. Cabe destacar que a jurisprudência do TCU é no sentido de não se apenar com multa o responsável inadimplente em relação a valores recebidos por meio de bolsa de estudo (v.g. Acórdãos 3.326/2019, 5.582/2018, 536/2018, 5.327/2011, 291/2010, 714/2010, 1.740/2010 e 587/2010, todos da Primeira Câmara; e 6.483/2017, 1.283/2015, 3.662/2012, 5.327/2011 e 1.440/2007, todos da Segunda Câmara) .
Culpabilidade
No âmbito do TCU, é considerado de boa-fé o responsável que, embora tenha concorrido para o dano ao erário ou outra irregularidade, seguiu as normas pertinentes, os preceitos e os princípios do direito. A análise, portanto, é feita sob o ponto de vista objetivo, sem que seja necessária a comprovação de má-fé (dolo) , mas apenas da ausência de boa-fé objetiva (Acórdão 7936/2018-TCU-Segunda Câmara, rel. Min. Augusto Sherman) .
Após exame de toda a documentação carreada aos autos, não há como se vislumbrar a boa-fé na conduta da responsável, já que não foram constatados atos ou fatos atenuantes os quais pudessem apontar para atitude zelosa e diligente da responsável na gestão do dinheiro público que lhe foi confiado.
Prescrição da Pretensão Punitiva
	Vale ressaltar que a pretensão punitiva do TCU, conforme Acórdão 1441/2016-TCU-Plenário, Relator: Ministro Benjamin Zymler, que uniformizou a jurisprudência acerca dessa questão, subordina-se ao prazo geral de prescrição indicado no art. 205 do Código Civil, que é de dez anos, contado da data de ocorrência da irregularidade sancionada, nos termos do art. 189 do Código Civil, sendo este prazo interrompido pelo ato que ordenar a citação, a audiência ou a oitiva da responsável.
No caso em exame, verifica-se a inocorrência da prescrição da pretensão punitiva, uma vez que a irregularidade sancionada se deu em 18/10/2016 (data da primeira notificação do CNPq à beneficiária acerca da necessidade de devolução - peça 4, p. 126-127) .
CONCLUSÃO
	Em face da análise promovida na seção "Exame Técnico", verifica-se que a Sra. Luciana de Souza Queiroz não logrou comprovar a boa e regular aplicação dos recursos e, instada a se manifestar, optou pelo silêncio, configurando a revelia, nos termos do §3º, do art. 12, da Lei 8.443/1992. Ademais, inexistem nos autos elementos que demonstrem a boa-fé da responsável ou a ocorrência de outras excludentes de culpabilidade.
Vale ressaltar que a jurisprudência pacífica nesta Corte é no sentido da imprescritibilidade das ações de ressarcimento ao erário (Súmula TCU 282) . Dessa forma, identificado dano ao erário, devese instaurar e julgar o processo de tomada de contas especial para responsabilizar seus agentes causadores, respeitando o direito ao contraditório e à ampla defesa, independentemente de quando ocorreram os atos impugnados.
Verifica-se também que não houve a prescrição da pretensão punitiva, conforme análise já realizada.
	Tendo em vista que não constam dos autos elementos que permitam reconhecer a boa-fé da responsável, sugere-se que as suas contas sejam julgadas irregulares, nos termos do art. 202, § 6º, do Regimento Interno do TCU, com a imputação do débito atualizado monetariamente e acrescido de juros de mora, nos termos do art. 202, §1º do Regimento Interno do TCU, descontado o valor eventualmente recolhido, sem a aplicação da multa prevista no art. 57 da Lei 8.443/1992, conforme jurisprudência do TCU.
PROPOSTA DE ENCAMINHAMENTO
	Diante do exposto, submetem-se os autos à consideração superior, propondo:
considerar revel, para todos os efeitos, a Sra. Luciana de Souza Queiroz (CPF XXX.511.303-XX) , dando-se prosseguimento ao processo, nos termos do art. 12, § 3º, da Lei 8.443/1992 c/c o art. 202, § 8º, do RI/TCU;
com fundamento nos arts. 1º, inciso I, 16, inciso III, alíneas "b" e "c" da Lei 8.443/1992 c/c os arts. 19 e 23, inciso III, da mesma Lei, e com arts. 1º, inciso I, 209, inciso II e III, 210 e 214, inciso III, do Regimento Interno, que sejam julgadas irregulares as contas da Sra. Luciana de Souza Queiroz (CPF XXX.511.303-XX) , e condená-la ao pagamento das quantias a seguir especificadas, com a fixação do prazo de quinze dias, a contar das notificações, para comprovar, perante o Tribunal (art. 214, inciso III, alínea "a", do Regimento Interno) , o recolhimento das dívidas aos cofres do Conselho Nacional de Desenvolvimento Científico e Tecnológico, atualizadas monetariamente e acrescidas dos juros de mora, calculados a partir das datas discriminadas, até a data dos recolhimentos, na forma prevista na legislação em vigor, abatendo-se, na oportunidade, os valores já ressarcidos:
	DATA DA OCORRÊNCIA
	VALOR ORIGINAL
 (R$) 
	D/C

	01/04/2015
	R$ 1.524,59
	D

	18/10/2016
	R$ 13.630,15
	D

	01/11/2017
	R$ 165.997,84
	D

autorizar, desde logo, nos termos do art. 28, inciso II, da Lei 8.443/1992, a cobrança judicial das dívidas, caso não atendidas as notificações;
autorizar, desde logo, com fundamento no art. 26, da Lei 8.443/1992 c/c o art. 217, do Regimento Interno do TCU, caso seja do interesse da responsável, o parcelamento das dívidas em até 36 parcelas, incidindo, sobre cada uma, os encargos legais devidos, sem prejuízo de alertá-la de que, caso opte por essa forma de pagamento, a falta de comprovação do recolhimento de qualquer parcela implicará o vencimento antecipado do saldo devedor, nos termos do art. 26, parágrafo único, e 59, da Lei 8.443/1992 c/c o art. 217, § 2º, do Regimento Interno do TCU;
enviar cópia deste Acórdão à Procuradoria da República no Estado do Ceará, ao Conselho Nacional de Desenvolvimento Científico e Tecnológico e aos responsável, e informar-lhes que a deliberação, acompanhada do Relatório e do Voto que a fundamenta, está disponível para a consulta no endereço www.tcu.gov.br/acordaos, além de esclarecer que, caso requerido, o TCU poderá fornecer sem custos as correspondentes cópias, de forma impressa;
 informar à Procuradoria da República no Estado do Ceará que, nos termos do parágrafo único do art. 62 da Resolução TCU 259/2014, os procuradores e membros do Ministério Público credenciados nesta Corte podem acessar os presentes autos de forma eletrônica e automática, ressalvados apenas os casos de eventuais peças classificadas como sigilosas, as quais requerem solicitação formal."
       É o Relatório.

não há

Subprocurador-Geral Lucas Rocha Furtado

TOMADA DE CONTAS ESPECIAL. CITAÇÃO. REVELIA. CONTAS IRREGULARES. DÉBITO. MULTA. COMUNICAÇÕES.

TOMADA DE CONTAS ESPECIAL (TCE)

Trata-se de tomada de contas especial (TCE) instaurada pelo Conselho Nacional de Desenvolvimento Científico e Tecnológico (CNPq) , em desfavor de Luciana de Souza Queiroz, em razão da não comprovação do cumprimento de disposições normativas inerentes à concessão e à manutenção de bolsa para Doutorado no Exterior (GDE) . 
2.	Em outras palavras, a beneficiária não comprovou sua permanência no Brasil pelo mesmo período de vigência da bolsa de doutorado no Exterior (comprovação de interstício) e não devolveu os recursos recebidos a maior indevidamente do CNPq. 
3.      Saliento que a concessão de bolsa de estudos no exterior tem como finalidade proporcionar a capacitação da beneficiária no exterior para que os conhecimentos adquiridos sejam revertidos em prol da sociedade brasileira, o que não restou comprovado nos autos.
3. 	 A bolsa em questão foi celebrada mediante Termo de Concessão e Aceitação de Bolsa no Exterior Processo 201918/2012-9 assinado pela beneficiária em 2/7/2012 "com vistas à realização de curso de doutorado na Universitat Autónoma de Barcelona (Espanha) , no âmbito do Programa Ciência sem Fronteiras, para o desenvolvimento do projeto de pesquisa intitulado "Avaliação sociocultural de Serviços Ecossistêmicos: uma construção teórico-metodológico para apoiar a conservação dos manguezais brasileiros" no período de 01/08/2012 a 31/01/2015", conforme consta do relatório do tomador de contas.
4.        Terminado o período de concessão da bolsa, a responsável encaminhou ao CNPq relatório técnico, comprovante de contratação de seguro saúde, comprovante de pagamento de taxas escolares comprovante de conclusão do curso e bilhete de voo de retorno ao Brasil.
5.	Não obstante, a beneficiária da bolsa, apesar das diversas notificações encaminhadas a ela pelo CNPq, quedou-se inadimplente quanto à comprovação de interstício e não recolheu os valores pagos a maior indevidamente pelo CNPq, culminando na instauração desta TCE pelo valor total repassado pela União.
6.	Para melhor compreensão da composição do débito, transcrevo trecho da instrução reproduzida no relatório precedente:
"3.           O Termo de Concessão e Aceitação de Bolsa no Exterior Processo 201918/2012-9 (peça 4, p. 53-55) , emendado pelo Primeiro Termo Aditivo ao Termo de Concessão de Bolsa Processo 201918/2012-9 (peça 4, p. 92) , teve vigência de 1/8/2012 a 31/1/2015. Os repasses indevidos da União totalizaram R$ 13.630,15, conforme comprovantes à peça 4, p. 148-149, e memória de cálculo à peça 5, p. 38, considerando-se a conversão da moeda conforme cotação de 18/10/2016, data da primeira notificação do CNPq à beneficiária acerca da necessidade de devolução (peça 4, p. 126-127) . Os repasses efetivados corretamente pela União totalizaram R$ 167.522,43, conforme comprovantes à peça 5, p. 3-35, e memória de cálculo à peça 5, p. 38, considerando-se a conversão da moeda conforme cotação de 1/11/2017, data da primeira notificação do CNPq à beneficiária acerca da irregularidade (peça 5, p. 1) ."
7.	No âmbito do TCU, a Sra. Luciana de Souza Queiroz foi citada para apresentar alegações de defesa e/ou restituir esses valores originais aos cofres do CNPq, de acordo com a legislação em vigor. O ofício de citação foi entregue no endereço constante na base do CPF no dia 17/9/2020, conforme comprovante acostado aos autos.
8.	Entretanto, a responsável deixou o prazo regimental para a apresentação da defesa e/ou  o recolhimentos dos recursos aos cofres do CNPq transcorrer in albis, o que a torna revel para todos os efeitos, nos termos do art. 12, § 3º, da Lei 8.443/1992, dando-se prosseguimento ao processo.
9.	Na ausência nos autos de elementos que permitam reconhecer a boa-fé da responsável ou de outras excludentes de culpabilidade, acolho as análises e conclusões da SecexTCE, adotando-as como minhas razões de decidir, para julgar irregulares as contas da Sra. Luciana de Souza Queiroz, condenando-lhe em débito.
10.	Por fim, ratifico a proposta de encaminhamento da SecexTCE de não aplicação de multa à responsável por estar em consonância com a jurisprudência do TCU pela não aplicação de sanção pecuniária à responsável inadimplente por valores recebidos por meio de bolsa de estudos (Acórdão 5582/2018-TCU-Primeira Câmara (relator Ministro Vital do Rêgo) e 6483/2017-TCU- 2a Câmara (relator Ministro Aroldo Cedraz) ) .
             Em face do exposto, Voto por que seja adotado o Acórdão que ora submeto ao escrutínio do Colegiado.
TCU, Sala das Sessões Ministro Luciano Brandão Alves de Souza, em 26 de janeiro de 2021.
RAIMUNDO CARREIRO 
Relator